臺灣高等法院刑事判決　　　　　　　 96年度上易字第2437號
上　訴　人　台灣台北地方法院檢察署檢察官
被　　　告　甲○○
選任辯護人　陳瑞和律師
上列上訴人因被告業務侵占案件，不服台灣台北地方法院九十六
年度易字第五九六號，中華民國九十六年九月七日第一審判決（
聲請案號：台灣台北地方法院檢察署九十六年度偵字第一五七九
號），提起上訴，本院判決如下：
    主  文
上訴駁回。
    理  由
一、公訴意旨略以：被告甲○○自民國九十三年八月間起，在瑞
    安保全股份有限公司（下稱瑞安公司）任職，負責該公司受
    託負責台北市○○街一二三號「國賓時代大廈」管理業務之
    督導及代收款項等事務，為從事業務之人，竟基於意圖為自
    己不法所有之概括犯意，於九十四年五月間，連續收取國賓
    時代大廈住戶九十四年五月份停車場停車收入新台幣（下同
    ）二千四百二十元、代收住戶施霖租予他人之二停車位租金
    共八千五百元後，未繳回瑞安公司，而易持有為所有，予以
    侵占入己；又於任職期間之同年月二十九日，因私自收集住
    戶委託書，召開臨時住戶大會，而與住戶管理委員會主任委
    員施霖發生互毆行為，瑞安公司乃以其違反工作規則且情節
    重大為由，終止僱傭契約，被告竟拒不返還其業務上保管之
    Ｂ棟洗衣機及烘乾機鎖匙、門禁卡、大門及管理室鑰匙，將
    之侵占入己。因認被告涉犯刑法第三百三十六條第二項之業
    務侵占罪嫌云云。
二、按犯罪事實應依證據認定之，無證據不得認定犯罪事實，又
    不能證明被告犯罪者，應諭知無罪之判決，刑事訴訟法第一
    百五十四條第二項及第三百零一條第一項分別定有明文。次
    按刑法上之侵占罪，須持有人變易其原來之持有意思而為不
    法所有之意思，始能成立，如僅將持有物延不交還或有其他
    原因致未能交還，既缺乏主觀要件，即難遽以該罪相繩，最
    高法院著有六十八年台上字第三一四六號判例要旨可參。再
    行為雖適合於犯罪構成要件，但如無實質之違法性時，仍難
    成立犯罪。在侵占罪之場合，倘所侵占之法益及行為極為輕
    微，在一般社會倫理觀念上，尚難認有科以行罰之必要，且
    此項行為，不予追訴處罰，亦不違反社會共同生活之法律秩
    序，自得視為無實質之違法性，而不應繩之於法，亦有最高
    法院七十四年台上字第四二二五號判例可按。
三、公訴人認被告涉嫌業務侵占罪，無非以被告之陳述、證人茅
    繼武之證言、瑞安公司於九十四年十二月十五日所發存證信
    函、停車場停車收入收據、停車位租金收款明細欄、國賓時
    代社區管理委員會九十五年一月五日所發函文，資為論據。
    訊據被告固承認代施霖收取九十四年五月間二處停車位租金
    共八千五百元（每處停車位月租四千二百五十元）而未將款
    項交給施霖，又代大廈收取停車場停車收入，而未將款項交
    還大廈，及曾以管理室之名義召開住戶大會，而遭停職等情
    ，惟堅決否認犯罪，辯稱：代施霖收取停車位租金部分，係
    因伊亦代為繳交管理費，而以代墊與代收者互抵，嗣因離職
    ，無從結算；停車場停車收入部分，則因伊召開大廈大會，
    支出相關桌椅、文具等費用，而無須返還，有帳冊記載可稽
    ；至於洗衣機、烘乾機之鑰匙、門禁卡、大門及管理室之鑰
    匙，均置放大廈管理室之抽屜中，伊離開時並未帶走，伊均
    絕無將上揭各財物侵吞入己之不法行為等語。
四、經查：
（一）停車位租金部分：
      施霖固證稱：伊所有之二處停車位，係委由被告代為收取
      租金，而被告於收取九十四年五月間之租金共八千五百元
      後，並未將款項交付與伊；至於伊所有房屋之管理費，如
      果房屋有出租，即定由承租人支付；如果沒有出租，則由
      伊連同停車位管理費一同繳付；九十四年五、六月間房屋
      有無出租，伊要另查資料；而停車位管理費部分，有時確
      由被告以代收之停車位租金扣抵，有時則因承租人晚繳租
      金，仍須先繳納停車位管理費，但伊不曾請被告代為墊付
      房屋及停車位管理費等語。然而施霖所有之房屋於九十四
      年五月間並未出租他人，有施霖嗣後提出之陳報狀在卷可
      憑，又觀諸「國賓時代大廈」帳冊資料，及被告於另案（
      即施霖涉嫌誣告之案件）所提出之「國賓時代大廈」管理
      委員會收費收據正本，均明確記載施霖之房屋九十四年五
      、六月之管理費及同期之二處停車位管理費，合計七千五
      百三十元（房屋管理費為六千五百三十元、停車位管理費
      為一千元），係於九十四年五月四日繳納等情，有該帳冊
      資料及被告提出之系爭管理費收據在案可稽，衡諸施霖既
      無法提出其自行繳納上揭管理費之收據資料為證，反而上
      揭收據正本，悉在被告持有中，足見被告所辯施霖約請伊
      以代收停車位之租金及代繳之管理費，互相抵銷，日後再
      行結算乙節，堪以採信。此部分核屬民事糾葛，應循民事
      途徑以作解決，尚難因此遽認被告有刑事業務侵占之犯行
      。
（二）停車場停車收入部分：
      此部分之收取時間，係自九十四年五月二日起至同年月二
      十八日，金額合計二千四百二十元，參諸「國賓時代大廈
      」同年四月間之停車場停車收入，係於同年五月二十三日
      始行入帳，有相關停車場停車收入收據及「國賓時代大廈
      」帳冊在卷可徵，可知該大廈之停車場停車收入之入帳，
      慣例係於次月統一登帳，而非由收取人於收取之時，立即
      入帳，然則被告於同年五月二十九日召開「國賓時代大廈
      」住戶大會，因而購入桌椅、文具，並以上揭停車場停車
      收入挹注購買費，業經被告供明在案，且有載明購物日期
      分別為同年月二十八、二十九日之商家收據與統一發票存
      卷可證，顯見並非私吞，而係用於該大廈公共事務。縱然
      證人施霖證稱：伊認為被告私自召開住戶大會，且上揭諸
      物是否原屬大廈館委會之財產，伊不清楚云云。尚不足以
      推翻被告確有為該大廈住戶召開會議，而花費購物之事實
      ，自不能以被告原應在次月將款入帳，卻在本月底挹注供
      為公用，遽認其具有為自己不法所有之侵占主觀犯意。
（三）洗衣機、烘乾機鎖匙、門禁卡、大門及管理室鑰匙部分：
      證人茅繼武即瑞安公司總經理於偵查中固證稱：伊有時會
      去現場督導，有在管理室看到鑰匙等物品，所以伊知道「
      國賓時代大廈」之鑰匙等物品，是集中放在管理室，也就
      是交由被告處理，其他大廈則都是交給總幹事自行保管。
      九十四年五月三十一日交接清點時，發現物品不見，有請
      被告過來處理，但被告不願過來，翌（六月一）日由伊與
      施霖一起清點物品，被告有來現場，伊請被告交出東西，
      被告不願意，就將一個裡面裝有東西之塑膠袋帶走，但伊
      不清楚塑膠袋內裝有何物。在被告離職後，伊與被告聯繫
      過程中，被告均承認沒交還物品，並說「要我拿回這些東
      西就來告我」；在原審審理又證稱：九十四年五月二十九
      日原為被告當班，但因被告去開住戶大會，被告有找別人
      來代替，當天被告與施霖發生狀況後，被告人就離開，瑞
      安公司即貼公告表示將被告免職，被告也無交出任何物品
      ，翌（三十）日辦理點交儀式，伊有請被告過來辦理點交
      ，但經電話聯繫，被告並無出現，經點交後，「國賓時代
      大廈」發現洗衣機及烘乾機鎖匙、門禁卡、大門及管理室
      鑰匙等物品不見，而門禁卡、鑰匙平常係管理員必備之物
      品，接班時應該要隨身攜帶各等語；然證人即另管理員孫
      培煜證稱：伊為被告之同事，被告是日班，伊為夜班，平
      常互相代理，平常管理員要保管什麼，伊不是很清楚，只
      是因為伊為「國賓時代大廈」住戶，本來就有門禁卡，至
      於鑰匙部分，伊不知道有無這些東西，也不知道東西擺在
      何處，是否被告保管鑰匙，伊也不知道，平常交接班時有
      無簽收物品，伊已不記得，但人來人走時，通常鑰匙都會
      在抽屜裡，被告交班離開後，伊通常會看一下抽屜，鑰匙
      並沒有從被告手上交到伊手上。九十四年五月二十九日發
      生爭執當天，茅繼武有過來，新的保全員有來接班，後來
      曾有點交，伊在管理室窗口外往內看有看到保全公司的人
      在點交，但被告不在場，因為被告來時，有與保全公司人
      員發生爭執，之後被告就離開；證人施霖證稱：被告後來
      離職移交保管物品時，伊在現場，伊看到被告手上拿一包
      東西，被告說今日不爽就不交，人就走掉了，之前被告擔
      任管理員時，負責保管鑰匙、門禁卡等物品，後來被告離
      職後，就沒找到鑰匙，鑰匙被告掛在腰上帶走，被告拿走
      多少門禁卡，伊不清楚各等語；另參以瑞安公司於另案民
      事訴訟中所提出之「國賓時代大廈」勤務日誌，九十四年
      五月一日起至同年月三十一日止，日班與夜班管理員交接
      時，均無任何交接相關裝備或「國賓時代大廈」鑰匙之標
      明，可知本案相關鑰匙、門禁卡，固係名義上交由被告保
      管，然被告於交班及離職時，是否有將上開物品同時攜離
      管理室，則不得而知。從而，施霖所述：被告將腰上所掛
      鑰匙攜離部分，是否即為本案洗衣機及烘乾機鎖匙或大門
      及管理室鑰匙，亦無法確認。是本案實難認被告於九十四
      年五月二十九日離職時，有將本案相關洗衣機及烘乾機鎖
      匙、門禁卡、大門及管理室鑰匙攜離而侵占入己。況上揭
      諸物僅能與其相配合應對之鎖件產生效用，別無其他交易
      價值，依社會通念，並非值錢之物，揆諸上揭社會相當性
      原則，亦得認無實質之違法性。依罪疑唯輕原則，應認被
      告前開所辯，尚屬可採。
（四）綜上各節，公訴人所提出之證據，並無法證明被告有業務
      侵占犯行。此外，復查無其他積極證據足資證明被告確有
      公訴人所指之犯行，應認不能證明被告犯罪，原審為無罪
      判決之諭知，經核於法並無不合，應予維持。檢察官猶執
      陳詞，提起上訴，不能認為有理由，應予駁回。
據上論斷，應依刑事訴訟法第三百六十八條，判決如主文。
中　　華　　民　　國　　96　　年　　12　　月　　4 　　日
 　　　　　　     刑事第十九庭  審判長法　官　尤豐彥
                                      法　官　魏新國
                                      法　官　洪昌宏
以上正本證明與原本無異。
不得上訴。
                                      書記官 王韻雅
中　　華　　民　　國　　96　　年　　12　　月　　4 　　日
